【裁判字號】    98,訴,184
【裁判日期】    980630
【裁判案由】    請求退稅
【裁判全文】
高雄高等行政法院判決
                                     98年度訴字第184號
                              .
原      告  甲○○
被      告  財政部臺灣省南區國稅局
代  表  人  邱政茂  局長
訴訟代理人  乙○○
上列當事人間請求退稅事件，原告不服財政部中華民國98年3月
2日台財訴字第09700580420號訴願決定，提起行政訴訟，本院判
決如下：
    主  文
原告之訴駁回。
訴訟費用由原告負擔。
    事實及理由
一、事實概要：
    緣原告原登記為康利混凝土工業股份有限公司（下稱康利公
    司）之董事，因康利公司滯欠90、91年度營業稅、88、91年
    度營業稅罰鍰及90、91年度營利事業所得稅逾期未繳納，案
    經被告移送法務部行政執行署高雄行政執行處（下稱高雄行
    政執行處）強制執行，嗣原告遭高雄行政執行處限制出境，
    於民國94年9月30日偕同原告之妻邱美英至該處辦理擔保康
    利公司滯欠稅款分期繳納，原告繳納金額合計新臺幣（下同
    ）880,450元後，高雄行政執行處乃解除其限制出境。嗣因
    康利公司未遵期繳納，高雄行政執行處遂於96年5月1日廢止
    准許分期繳納，並另行分案執行擔保人邱美英對第三人之薪
    資債權計65,792元。其後，因臺灣高雄地方法院97年度訴字
    第155號民事判決確認原告與康利公司間之董事及經理人委
    任關係自90年4月2日起已不存在，原告乃於97年8月19日具
    文向被告所屬高雄縣分局請求返還其所代繳之稅款及對擔保
    人邱美英執行之薪資，並解除對原告之追繳欠稅連帶責任與
    擔保人邱美英對原告擔保之執行行為。案經被告所屬高雄縣
    分局97年10月7日南區國稅高縣四字第0970044322號函，否
    准所請。原告不服，提起訴願，經遭決定駁回，遂提起本件
    行政訴訟。
二、本件原告主張：
（一）按「行政行為應受法律及一般法律原則之拘束。」「行政
      行為，應以誠實信用之方法為之，並應保護人民正當合理
      之信賴。」「行政機關就該管行政程序，應於當事人有利
      及不利之情形，一律注意。」「行政契約締結後，因有情
      事重大變更，非當時所得預料，而依原約定顯失公平者，
      當事人之一方得請求他方適當調整契約內容。如不能調整
      ，得終止契約。」「法律行為，係乘他人之急迫、輕率或
      無經驗，使其為財產上之給付，或為給付之約定，依當時
      情形顯失公平者，法院得因利害關係人之聲請，撤銷其法
      律行為，或減輕其給付。」「因被詐欺或被脅迫而為意思
      表示者，表意人得撤銷其意思表示。」分別為行政程序法
      第4條、第8條、第9條、第147條及民法第74條第1項、第
      92條第1項所明定。
（二）又高雄行政執行處於94年7月5日以雄執禮93年營所稅執特
      字第00182769號函限制原告出境，原告多次前往高雄行政
      執行處表示原告並非康利公司負責人，且原告於90年4月
      初即已辭任康利公司董事及經理人職務，並至新公司任職
      ，此有勞工保險資料佐證。惟高雄行政執行處相關承辦人
      員稱：「渠等所調閱相關資料顯示原告為董事之一，在原
      告未能於短時間提出證明與義務人公司間委任關係終止具
      確定力證明前，僅能由原告先代為繳交移送執行滯納各項
      稅款之三分之一，並覓妥保證人出具擔保書做為原告履行
      擔保義務，才能以部分繳清與部分擔保，先給予原告解除
      限制出境之解除．．．。」然因原告無法在短期內提出具
      相關確定力證明文件證明與康利公司間不存在委任關係，
      復因海外工作所需，並工作所得需供家庭生活等壓力關係
      ，僅能在前述脅迫下，具擔保書作為康利公司之第三人保
      證。惟倘高雄行政執行處不以公權脅迫原告遷徙自由，原
      告即不會為擔保康利公司之意思表示，故原告擔保之意思
      表示係受脅迫，依民法第92條第1項之規定，自得撤銷被
      詐欺或被脅迫而為意思表示，原告亦已於97年8月19日以
      陳情書向被告表示撤銷該意思表示。又原告既已證明自90
      年4月2日起即無負連帶欠稅償還義務與責任，則原告於94
      年10月25日被迫簽具第三人擔保書之法律行為，係於急迫
      、輕率或無經驗，依當時情形顯失公平，法院得因利害關
      係人之聲請，撤銷其法律行為，或減輕其給付。
（三）次按臺灣高雄地方法院97年度訴字第155號民事判決，已
      確認原告自90年4月2日起與該康利公司間不存在委任關係
      ，原告及原告之妻出具擔保書，已失所附麗。被告依行政
      程序法第9條規定，就該管行政程序，應於當事人有利及
      不利之情形，一律予以注意，以維護原告及擔保人邱美英
      私法上之權益等語，資為爭執，並聲明求為判決（一）訴
      願決定及原處分均撤銷。（二）被告應依97年8月19日申
      請書，作成准予返還原告代繳稅款880,450元及返還邱美
      英代繳稅款65,792元，並均自94年10月25日起至返還日止
      ，按年息百分之五計算利息之行政處分。（三）被告應返
      還原告代繳稅款880,450元及返還邱美英代繳稅款65,792
      元，並均自94年10月25日起至返還日止，按年息百分之五
      計算之利息。
三、被告則以：
（一）納稅義務人康利公司應納之稅捐及罰鍰，因未於繳納期間
      屆滿30日內繳納，被告所屬高雄縣分局遂移送高雄行政執
      行處強制執行，依稅捐稽徵法第39條第1項之規定，並無
      不合。
（二）又原告於94年10月25日出具第三人擔保書予高雄行政執行
      處時，依當時該處所調閱之相關資料均顯示其確為康利公
      司之董事，原告雖主張早於90年4月初，即已辭任該公司
      之董事及經理人職務，惟股份有限公司之董事係公司法第
      8條所稱之公司負責人，且為依法應登記之事項，故董事
      如有變更，應向主管機關申請變更登記，倘未變更，則依
      公司法第12條之規定，不得對抗第三人。次按行政執行法
      之規定，有關義務人應負義務之規定，對於原告（即義務
      人之負責人）自亦得適用，依此，高雄行政執行處所為限
      制原告住居，復因其提供第三人擔保而解除出境限制等作
      為，均屬適法，既為適法之行為，則原告主張其係因受脅
      迫始代為繳交稅款並書立擔保書，係符合民法第74條第1
      項及同法第92條第1項規定之法律行為及意思表示云云，
      顯不足採。
（三）本件被告核定康利公司之原稅捐處分，既未經撤銷或失效
      ，即無原告所稱違法徵收之情事，自無從退還康利公司所
      繳稅款。另有關原告請求撤回移請高雄行政執行處對其及
      擔保人邱美英之一切執行事件，按公司之法人人格並不因
      內部負責人之變更而有所影響，原依法對公司所為之處分
      ，仍屬有效，故原告雖經臺灣高雄地方法院判決確認其與
      康利公司間之委任關係不存在，惟該公司目前尚有未清償
      之欠稅移送執行案件，自應繼續執行，不因此而受影響。
      至原告及訴外人邱美英所負第三人擔保責任，係依行政執
      行法第18條向高雄行政執行處所為之擔保，該處是否對渠
      等繼續執行，係屬高雄行政執行處之職權等語，資為抗辯
      ，並聲明求為駁回原告之訴。
四、本件兩造之爭點為：原告得否以臺灣高雄地方法院97年度訴
    字第155號民事判決確認原告自90年4月2日起與康利公司間
    董事及經理人之委任關係不存在，申請被告作成返還原告代
    繳稅款及邱美英代繳稅款之行政處分，並請求被告返還原告
    及邱美英代繳之稅款？爰分述如下：
（一）按「納稅義務人應納稅捐，於繳納期間屆滿30日後仍未繳
      納者，由稅捐稽徵機關移送法院強制執行。」為稅捐稽徵
      法第39條第1項所明定。次按「行政執行，由原處分機關
      或該管行政機關為之。但公法上金錢給付義務逾期不履行
      者，移送法務部行政執行署行政執行處執行之。」「擔保
      人於擔保書狀載明義務人逃亡或不履行義務由其負清償責
      任者，行政執行處於義務人逾前條第1項之限期仍不履行
      時，得逕就擔保人之財產執行之。」行政執行法第4條及
      第18條分別定有明文。
（二）經查，訴外人康利公司滯欠90、91年度營業稅、88、91年
      度營業稅罰鍰及90、91年度營利事業所得稅逾期未繳納，
      經被告移送高雄行政執行處強制執行，高雄行政執行處乃
      命公司登記之董事即原告及訴外人涂泰順報告康利公司之
      財產狀況，並以原告及涂泰順有行政執行法第17條第1項
      第5款之事由，以94年7月5日雄執禮93年營所稅執特字第
      00182769號函限制原告及涂泰順出境，嗣原告於94年9月
      30日偕同邱美英出具擔保書予高雄行政執行處為康利公司
      之欠稅提供擔保，高雄行政執行處乃以94年10月25日雄執
      禮93年營所稅執特字第00182769號函解除原告之出境限制
      等情，有高雄行政執行處94年7月5日雄執禮93年營所稅執
      特字第00182769號函、徵銷檔明細、原告及邱美英之第三
      人擔保書、被告代收移送行政執行處滯納稅款及財務罰鍰
      繳款書、高雄行政執行處94年10月25日雄執禮93年營所稅
      執特字第00182769號函等附於原處分卷可佐，並為兩造所
      不爭執，固堪認定原告為解除其受限制出境之處分而出具
      擔保書予高雄行政執行處，以擔保康利公司之欠稅款。另
      原告為擔保康利公司之欠款，由高雄行政執行處核准分36
      期繳納之分期款，實際上係由原告提出現金880,450元所
      繳納一節，為原告分別於本院98年5月19日準備程序及言
      詞辯論期日陳明在卷，並為被告所不爭執，足證原告確實
      以個人名義繳納康利公司欠款880,450元。參以原告簽具
      之擔保書上載明：「具擔保書人甲○○茲擔保．．．義務
      人康利混凝土工業股份有限公司應向移送機關依下列方式
      繳清，如義務人不履行義務或逃亡時，擔保人願負本件欠
      款全數清償之責任，並同意貴處逕就本人所有之財產執行
      拍賣受償：義務人願自94年10月25日起，以每月為1期，
      分36期繳納執行金額，每月繳納新臺幣壹萬元，至97年9
      月25日全部繳清為止．．．」等詞，及原告言詞辯論期日
      所述其係依簽署第三人擔保書始為清償行為，則被告受領
      原告擔保康利公司而代為清償之欠款880,450元，尚非無
      據。
（三）又原告雖主張臺灣高雄地方法院97年度訴字第155號民事
      判決，已確認原告自90年4月2日起與康利公司間不存在委
      任關係，原告自90年4月2日起即無負擔連帶償還欠稅之義
      務，擔保書及被告所屬高雄縣分局移請高雄行政執行處對
      原告及擔保人之執行事件，失所附麗云云。然按，首揭行
      政執行法第18條規定，擔保人於擔保書狀載明義務人逃亡
      或不履行義務由其負清償責任者，行政執行處於義務人逾
      限期仍不履行時，得逕就擔保人之財產執行之。揆諸該行
      政執行法第18條之規定，可知「擔保人」係指擔保債務人
      公法上債務履行之人，由債務人以外之第三人與行政執行
      機關間簽訂之書面契約。而依行政程序法第135條規定，
      係因擔保書之簽立，擔保人始與行政執行機關間發生公法
      上法律關係，故此擔保書之性質，應為書面之公法上負擔
      契約。復按行政執行法第18條所指之「擔保人」者，其資
      格行政執行法並無規定，自不限於擔保人為被擔保公司之
      負責人或具有委任關係始得為擔保人，故擔保人是否負擔
      責任，並不因擔保人於出具擔保書時，實質上是否為納稅
      義務公司之負責人，而影響擔保書之效力。故本件原告不
      論是否為康利公司之董事或經理人，均不影響擔保書之效
      力。準此，臺灣高雄地方法院97年度訴字第155號民事判
      決，雖確認原告與康利公司間董事及經理人之委任關係於
      90年4月2日起不存在，即原告在94年10月25日與高雄行政
      執行處簽署系爭第三人擔保書之際，已非康利公司之董事
      或經理人，然此並不影響原告依擔保書應負之擔保責任。
      故康利公司應繳納之稅款，既未繳清，原告之擔保責任即
      未免除。從而，被告否准原告申請退還已繳納稅款，揆諸
      首揭規定，並無違誤。
（四）至原告以其於94年10月25日被迫簽具第三人擔保書，係於
      急迫、輕率或無經驗所為之法律行為，且為被詐欺或被脅
      迫而為意思表示，主張撤銷擔保書之意思表示及法律行為
      云云。惟按「義務人有下列情形之一者，行政執行處得命
      其提供相當擔保，限期履行，並得限制其住居：．．．五
      、經命其報告財產狀況，不為報告或為虛偽之報告者。六
      、經合法通知，無正當理由而不到場者。」「關於義務人
      拘提管收及應負義務之規定，於下列各款之人亦適用之：
      ．．．四、公司或其他法人之負責人。」「本法所稱公司
      負責人：在無限公司、兩合公司為執行業務或代表公司之
      股東；在有限公司、股份有限公司為董事。」行政執行法
      第17條第1項第5款、第6款、第24條第4款及公司法第8條
      第1項規定甚明。原告原登記為康利公司之董事，93年被
      告移送高雄行政執行處強制執行期間，仍未變更，依公司
      法第12條之規定，不得對抗第三人。並依首揭行政執行法
      之規定，有關義務人應負義務之規定，對於原告（即義務
      人之負責人）自亦得適用，準此，高雄行政執行處所為限
      制原告住居，復因其提供第三人擔保而解除出境限制等作
      為，係屬依法行政，即非詐欺或脅迫行為。另依原告起訴
      狀所載其已多次向高雄行政執行處表示原告非康利公司負
      責人，有原告起訴狀足佐，原告簽訂第三人擔保契約書，
      自係本於考量欲解除高雄行政執行處依法限制出境之行為
      而立具，自非係急迫、輕率或無經驗所為之法律行為。從
      而，原告以其於94年10月25日被迫簽具第三人擔保書，係
      於急迫、輕率或無經驗所為之法律行為，且為被詐欺或被
      脅迫而為意思表示，主張撤銷擔保書之意思表示及法律行
      為，並被告應撤回對原告一切追繳欠款之行政執行云云，
      顯無可採。
（五）至原告於陳情書主張請求解除擔保人邱美英對原告擔保之
      一切行政執行，並返還擔保人邱美英之債權人執行扣押之
      薪資部分云云。按「當事人之適格為訴權存在要件之一，
      原告就為訴訟標的之法律關係如無訴訟實施權，當事人即
      非適格，其訴權存在之要件亦即不能認為具備，法院自應
      認其訴為無理由予以駁回。」最高法院27年上字第1964號
      判例足資參照。經查，原告與其妻邱美英於94年9月30日
      係分別出具擔保書予高雄行政執行處為康利公司之欠稅提
      供擔保，訴外人邱美英出具之第三人擔保書係記載：「具
      擔保書人茲擔保．．．義務人康利混凝土工業股份有限公
      司應向移送機關依下列方式繳清，如義務人不履行義務或
      逃亡時，擔保人願負本件欠款全數清償之責任，並同意貴
      處逕就本人所有之財產執行拍賣受償：義務人願自94年10
      月25日起，以每月為1期，分36期繳納執行金額，每月繳
      納新臺幣壹萬元，至97年9月25日全部繳清為止．．．」
      等語，有邱美英之第三人擔保書附於原處分卷可稽，足證
      邱美英亦係為義務人康利公司為擔保，非為原告為擔保，
      原告既非邱美英本人，自不得以自己名義對邱美英所代繳
      之稅款65,792元或對高雄行政執行處就邱美英所為之行政
      執行作何請求。本件原告為訴外人邱美英提起課予義務訴
      訟及給付訴訟，為原告當事人不適格，其訴為無理由，應
      予駁回。
五、綜上所述，原告上開主張，均不足採。從而，被告否准處分
    ，核無違誤，訴願決定予以維持，亦無不合，原告起訴論旨
    ，請求撤銷訴願決定及原處分，並請求被告作成准予返還原
    告代繳稅款880,450元及作成返還邱美英代繳稅款65,792元
    ，並均自94年10月25日起至返還日止，按年息百分之五計算
    利息之行政處分。以及被告應返還原告代繳稅款880,450元
    及返還邱美英代繳稅款65,792元，並均自94年10月25日起至
    返還日止，按年息百分之五計算之利息，均無理由，應予駁
    回。又本件事證已臻明確，兩造其餘攻擊防禦方法，均核與
    本件判決結果不生影響，爰不一一論述，附此敘明。
六、據上論結，本件原告之訴為無理由，爰依行政訴訟法第98條
    第1項前段，判決如主文。
中    華    民    國    98    年     6    月   30     日
              高雄高等行政法院第四庭
                          審判長法官  楊  惠  欽
                                法官  林  勇  奮
                                法官  蘇  秋  津
以上正本係照原本作成。
如不服本判決，應於判決送達後20日內向本院提出上訴書狀，其
未表明上訴理由者，應於提起上訴後20日內向本院提出上訴理由
書（須按對造人數附繕本）；如於本判決宣示或公告後送達前提
起上訴者，應於判決送達後20日內補提上訴理由書（須附繕本）
。未表明上訴理由者，逕以裁定駁回。
中    華    民    國    98    年     6    月   30     日
                              書記官  洪  美  智


司法院資訊處製作；財團法人民間司法改革基金會備份。
